臺灣嘉義地方法院民事判決　九十二年度國第四號
　　原　　　告　　華南產物保險股份有限公司臺中分公司
?
　　法定代理人　　丙○○
　　訴訟代理人　　乙○○
　　　　　　　　　　　　　　　.
　　被　　　告　　交通部公路總局第五區養護工程處　　　設嘉義市○○街二０九
　　　　　　　　　　　　　　　.
　　法定代理人　　甲○○　　　.
　　訴訟代理人　　蔡碧仲律師
　　　　　　　　　周欣怡律師
　　　　　　　　　愛紳律師
　　　　　　　　　陳鼎文律師
右當事人間請求國家賠償事件，經本院於中華民國九十三年八月三日言詞辯論終結，
判決如左：
    主      文
被告應給付原告新台幣壹拾貳萬零捌佰元，及自民國九十二年十月四日起至清償日止
按年息百分之五計算之利息。
原告其餘之訴駁回。
訴訟費用由被告負擔分之百分之十；餘由原告負擔。
本判決第一項得假執行。但被告如於假執行程序前以新台幣壹拾貳萬零捌佰元為原告
預供擔保後，得免為假執行。
原告其餘假執行之聲請駁回。
    事實及理由
一、原告起訴主張：緣原告承保訴外人陳秀鳳所有車牌號碼五Ｊ－六七七七號自小客
    車，陳秀鳳於民國九十年七月十八日十五時許，駕駛上開自小客車途經雲林縣荊
    桐鄉○○○路與埔子路交岔口時，適荊桐南路因道路封閉卻未設置道路封閉警示
    標誌及相關防護措施，致與訴外人林菊美所駕駛車牌號碼Ｎ四－九一八八號自小
    客車發生碰撞毀損，陳秀鳳之自小客車嚴重受損致無法修復以回復原狀，原告乃
    依保險契約之約定，以全損賠付陳秀鳳新臺幣（下同）一百五十二萬八千元，並
    得陳秀鳳同意讓與該車一切債權與原告。因被告為肇事路段公有設施管理機關，
    依國家賠償法第三條第一項規定，應負損害賠償責任。原告既已賠償陳秀鳳，爰
    依保險法第五十三條規定，取得前述損害賠償請求權之代位權，請求被告賠償等
    語。
二、被告則以：國家賠償法屬公法性質，保險法並非國家賠償法之補充法，不發生
    代位請求國家賠償之問題。雲林縣荊桐鄉○○○路之施工單位為公路局斗南工
    務段，當時道路已經完工，並鋪設柏油，為適合任何車輛可行駛之安全路況。而
    施工單位在重要之路口均設有路障，惟因雲林縣荊桐鄉○○○路屬於農用之鄉村
    ○路，一般農用機械車輛需時常經過，故並未設置封閉設施。本件車禍係陳秀鳳
    擅自進入尚未開放通車之荊桐南路且車速過快，又未注意林菊美所駕駛之自小客
    車，致發生兩車撞擊之事故。是被告雖未設封閉措施，但與事故發生無相當因果
    關係。而陳秀鳳違反使用目的及道路使用方法之個人冒險行為致生損害，實難令
    國家負擔賠償責任。如被告有過失，惟僅屬次要肇事原因，原告請求被告全額
    賠償為無理由等語置辯。
三、兩造不爭執之事實：原告承保由訴外人陳秀鳳駕駛所有車牌號碼五Ｊ－六七七七
    號自小客車，於九十年七月十八日十五時許，途經雲林縣荊桐鄉○○○路與埔子
    路交岔口時，與訴外人林菊美所駕駛車牌號碼Ｎ四－九一八八號自小客車發生碰
    撞毀損之事實，業據提出汽車保險單、陳秀鳳行照、汽車出險警方案情形調查報
    告表、估價單、理賠計算書、車損相片、汽車保險賠款滿意書等為證，且為被告
    所不爭執，應堪信為真實。
四、本件爭點：
（一）訴外人陳秀鳳就本件車禍有無過失？又被告未在雲林縣荊桐鄉○○○路與埔子
      路交岔口處設置道路封閉警示標誌及相關防護措施，與本件車禍有無因果關係
      ？
（二）原告是否得因被保險人陳秀鳳選擇行使私法上之請求權，於履行保險給付後，
      取得代位行使被保險人在公法上之請求權？
（三）被告應賠償之金額若干？
五、本院之判斷：
（一）原告主張其承保之系爭車輛行經肇事路段因被告疏於妥設封閉或阻絕之警告設
      施，致訴外人陳秀鳳誤入系爭未通車路段行駛，方與訴外人林菊美所駕駛之車
      輛於上開交岔路口發生碰撞。被告則以該路段當時已經完工，並鋪設柏油，適
      合任何車輛可行使之安全路況。而陳秀鳳擅自進入，違反使用目的及道路使用
      方法之個人冒險行為致生損害，實難令國家負擔賠償責任。陳秀鳳闖入尚未開
      放通車之荊桐南路且車速過快，又未注意林菊美所駕駛之自小客車，致發生兩
      車撞擊之事故，是被告雖未設封閉措施，但與事故發生無相當因果關係。又如
      被告有過失，惟僅屬次要肇事原因，原告請求被告全額賠償為無理由。且賠償
      應依車輛年限，計算折舊等語置辯。經查：
    按標誌、標線、號誌之設置目的，在於提供車輛駕駛人及行人有關道路路況之
      警告、禁制、指示等資訊，以便利行旅及促進交通安全。道路交通標誌標線號
      誌設置規則第二條亦有明定。被告係系爭路段之管理機關，自應依上開規定，
      而在系爭路段，妥設封閉設施。訴外人陳秀鳳於警訊時陳稱：事件發生時，其
      駕駛自小客車以時速約四十公里由莿桐南路往埔子方向行駛，行經埔子路口，
      適林菊美駕自小客車由埔子往麻園方向行駛，林菊美車速很快，而未發現林菊
      美的車子即被撞上。其行駛該路段並未發現有禁止通行之標誌等語（詳警卷第
      二頁反面）。核與訴外人林菊美於警訊時陳稱：陳秀鳳之自小客車行駛莿桐鄉
      ○○○路道路封閉，不應有車輛行駛等語（詳警卷第四頁反面）；及證人即警
      員劉丁心之偵查報告書所載：當時該路段（莿桐鄉○○道路）尚未正式完工，
      故仍屬禁止通行狀態，現場無交通號誌，施工單位表示在路口設有路障等語（
      詳警卷第十六頁）相符，足證被告於莿桐鄉○○道路未設有禁止通行標誌，而
      陳秀鳳於九十年七月十八日十五時許，行駛於該路段之事實。
    按汽車行駛時，駕駛人應注意車前狀況，並隨時採取必要之安全措施。道路交
      通安全規則第九十四條第三項定有明文；依雲林縣警察局道路交通事故調查報
      告表所示，當時天候晴，自然光線，中央設有分隔島，交岔路口，限速時速四
      十公里以下，行車號誌無動作。而依上開報告表之現場圖（警卷第六頁）及警
      卷所附照片（警卷第九頁至第十一頁）所示，陳秀鳳之自小客車係沿尚未開放
      通行之莿桐南路由北向南行駛，而林菊美之自小客車則係沿埔子路由西向東行
      駛，陳秀鳳之自小客車拖地痕長達二四點八公尺，且自小客車右前輪及右前門
      有損壞，而林菊美之自小客車被撞後，離路邊距離達十四點三公尺以上，且該
      自小客車車頭凹損等情觀之，本件係陳秀鳳之自小客車車身右側在路口內與林
      菊美之自小客車車頭發生碰撞。另依前揭說明，上開路段尚未通車，尚無幹、
      支線道之分，是本件車禍應係陳秀鳳、林菊美均未注意車前狀況，致發生碰撞
      。又訴外人林菊美於警訊時陳稱：伊駕駛自小客車由埔子村往興貴村方向行駛
      ，在莿桐鄉○○○路埔子路口與陳秀鳳之自小客車發生車禍，而陳秀鳳之自小
      客車行駛莿桐鄉○○○路道路封閉，不應有車輛行駛等語（詳警卷第四頁反面
      ），足證當時林菊美係信賴莿桐南路尚未通車，而不會有車輛行駛，惟陳秀鳳
      因被告未在莿桐南路設置封閉阻絕設施，而不知莿桐南路尚未通車，駛入該路
      ，致與林菊美之自小客車相撞，雖二人均未注意車前狀況就本件車禍應負過失
      之責，但被告就該路段未開放通行，未妥設封閉設施，亦有過失。本件事故經
      臺灣省嘉雲區車輛行車事故鑑定委員會鑑定，亦認為：「一、陳秀鳳與林菊美
      駕駛自小客車，未注意車前狀況，同為肇事主因。二、施工單位於未通車路段
      ，未妥設封閉設施，為肇事次因」，有該會九十一年三月十二日嘉鑑字第九一
      ○一七四號所附鑑定意見書在卷可稽（詳本審卷第八八頁）。而被告過失行為
      與陳秀鳳之自小客車受損害間有相當之因果關係。是被告辯稱其在未開放通車
      之莿桐南路，未妥設封閉設施與本件車禍無因果關係云云，為無理由。
（二）按公有公共設施因設置或管理有欠缺，致人民生命、身體或財產受損害者，國
      家應負損害賠償責任，而上開損害賠償之請求，以該公共設施之設置或管理機
      關為其賠償義務機關，國家賠償法第三條第一項、第九條第二項分別定有明文
      。而所謂設置或管理有欠缺，係指公有公共設施於建造時或建造後之維持、修
      繕不完全，不具備通常應有之狀態、作用或功能，導致公有公共設施缺乏應該
      具備之安全性，即屬之。此項責任，係採無過失責任賠償主義，不以故意或過
      失為責任要件，祇須公有之公共設施因設置或管理有欠缺，致人民生命、身體
      或財產受有損害，國家或其他公法人即應負賠償責任。被告以國家賠償法屬公
      法性質，保險法並非國家賠償法之補充法，不發生代位請求國家賠償之問題云
      云。是本件應審究者為：原告依照保險契約給付保險金後，是否取得被保險人
      對於第三人即被告之損失賠償請求權，得依保險法第五十三條一項之規定，代
      位行使被保險人對於第三人之請求權（本件即為依據國家賠償法第三條第一項
      請求原告國家賠償之請求權）。按國家賠償，乃就公務員執行公權力，不法侵
      害人民權利，或因公有公共設施設置或管理不當，造成人民生命、身體或財產
      損害時，國家應負賠償責任之制度，與民法侵權行為規定，同係填補被害人損
      害之目的，並無二致。故國家賠償事件，除國家賠償法規定外，適用民法之規
      定。而人民對國家請求賠償之權利，除人格權受侵害之精神慰藉金請求權為專
      屬權外，既非不得扣押之權利，應得讓與。而保險之目的，除填補被保險人之
      損害，移轉其財產損失之風險外，亦可減免被保險人因保險事故所引起各種請
      求賠償程序之不便或風險，但並非被保險人受有保險給付，其造成損害之人即
      可免責，而將所有保險事故之損失一概由保險人承擔，亦即保險人就其應負保
      險責任，已經給付賠償金額後，被保險人對於第三人之損失賠償請求權，於保
      險人賠償金額範圍內，依法當然讓與保險人，由保險人代位行使被保險人對於
      第三人之請求權，以尋求最終應負賠償責任之人，俾符合保險之經濟性及社會
      性。再按民法上之代位權，債權人得代位行使之債務人權利，不問私權或公權
      （如代位債務人提起訴訟）均得為之，而保險法第五十三條實為被保險人將其
      對第三人之損害賠償請求權讓與之規定，除禁止扣押或讓與之權利外，均非不
      得為讓與標的。況國家賠償，並非本於公權力或行政權之作用所為之給付，乃
      係人民向國家請求填補損害之權利，除前述專屬被害人人格權之慰撫金請求權
      外，非不得讓與。又國家賠償制度乃以保障人民權益為主要目的，國家如有應
      負賠償責任之事故發生，於賠償人民所受損害後，並非不得向公務員或其他應
      負責之人求償，如不能求償或無從求償，固應由國家資源承擔因公務員之不法
      行為或公有公共設施造成被害人損害之結果，但此種承擔乃國家遂行政策之目
      的所必要之負擔，不因被害人是否投保而有所不同，否則同一國家賠償責任事
      故之發生，卻因被害人有否投保而使國家異其責任，寧非事理之平，亦無法達
      國家賠償制度之目的。且若保險人不能代位被保險人向國家請求賠償，則國家
      因受害人之購買保險而免其賠償責任，使應負最終賠償責任之人免責，與損害
      賠償基本原理不合，設仍須由受害人親自向國家請求賠償，則又生受害人可能
      因此受有雙重利益或返還保險金於保險人之情形，亦與保險契約填補損害、節
      省被保險人之煩費目的相背。是以上訴人所辯被上訴人不得代位請求國家賠償
      ，實不足採取，最高法院九十二年度台上字第二一三號判決可資參照。被告此
      部分所辯自不足採。故本件原告得因被保險人陳秀鳳選擇行使私法上之請求權
      ，於履行保險給付後，取得代位行使被保險人在公法上之請求權。而被告係雲
      林縣莿桐鄉○○○路之公有設施之管理機關，該路封閉卻未設置道路封閉警示
      標誌及相關防護措施，為肇致本件事故之次因，自應依國家賠償法第三條第一
      項規定，應負損害賠償責任，而原告於給付賠償金額後，代位行使被保險人陳
      秀鳳對於被告之請求權。
（三）按因故意或過失，不法侵害他人之權利者，負損害賠償責任；不法毀損他人之
      物者，應向被害人賠償其物因毀損所減少之價額；又被保險人因保險人應負保
      險責任之損失發生，而對於第三人有損失賠償請求權者，保險人得於給付賠償
      金額後，代位行使被保險人對於第三人之請求權，民法第一百八十四條第一項
      、第一百九十六條、保險法第五十三條第一項前段分別定有明文查原告所承保
      之五Ｊ－六七七七號自小客車係陳秀鳳所有，為八十九年十月出廠之車輛，當
      時時價為一百七十五萬元，保險期間自九十年一月二十日起至九十一年一月二
      十日止，保險金額為一百七十五萬元，自負額一萬元，於九十年七月十八日十
      五時許與林菊美車禍造成毀損後，該自小客車因而嚴重損壞，難以回復原狀，
      原告遂依與訴外人陳秀鳳間之保險契約，按其自用汽車保險單條款肆、車體損
      失保險乙式條款、第九條全損等理賠折舊率之約定，以百分之八十七之賠償率
      計算，賠償一百五十二萬八千元予陳秀鳳，有原告提出五Ｊ－六七七七號自用
      小客車行車執照、汽車出險警方案情調查報告表、估價單、汽車險理賠計算書
      、汽車保險單、汽車保險要保書、自用汽車保險單條款等影本各一份附卷可佐
      ，是原告依保險法第五十三條規定行使權利，即屬有據。
（四）再按原告取得系爭車輛報廢後出售車體之殘值，乃基於其與陳秀鳳前揭保險單
      條款第八條後段之約定，非屬被告侵權行為損害賠償之範圍，是原告代位陳秀
      鳳向被告行使賠償請求權，自應扣除前述殘值。查原告於九十年八月間將報廢
      之五Ｊ－六七七七號自小客車以三十二萬元出售予朱聖民之事實，業據原告提
      出買賣證明一紙為證，為被告所不爭執，被告抗辯原告請求之金額應扣除報廢
      汽車之殘值等語，於法並無不合。
（五）末按損害之發生或擴大，被害人與有過失者，法院得減輕賠償金額，或免除之
      ，民法第二百十七條第一項定有明文。又國家賠償，除依本法規定外，適用民
      法規定，國家賠償法第五條亦有明文。原告依保險法第五十三條第一項代位被
      保險人行使對第三人（即被告）之國家賠償請求權，保險法第五十三條所謂「
      代位權」，實乃法定之債權移轉，故被告得以對抗被保險人之事由，對抗原告
      ，原告代位被保險人陳秀鳳向被告請求損害賠償，自有民法第二百十七條第一
      項過失相抵之適用。再按汽車行駛時，駕駛人應注意車前狀況，並隨時採取必
      要之安全措施，道路交通安全規則九十四條第三項定有明文。查本件事故發生
      係因陳秀鳳與林菊美駕駛自小客車均未注意車前狀況，肇致本件車禍，核屬為
      肇事主因。被告於未通車之莿桐南路路段，未妥設封閉設施，為肇事次因，本
      院斟酌原告承保之車號五Ｊ－六七七七號自小客車駕駛人陳秀鳳行為原因力之
      強弱及過失之輕重，認被告僅應負百分之十之損害賠償責任，適用過失相抵法
      則減輕原告應賠償金額百分之九十後，被告應賠償原告十二萬零八百元【（0
      000000–３２００００）×１０％=１２０８００】。
（六）從而，被上訴人依保險法第五十三條第一項代位被保險人陳秀鳳，依國家賠償
      法第三條第一項請求被告賠償二十四萬一千六百元，及自起訴狀繕本送達被告
      之翌日即九十二年十月四日起至清償日止，按年息百分之五計算之利息，為有
      理由，應予准許，逾此部分之請求，為無理由，不應准許。
六、本件兩造均陳明願供擔保，請准宣告假執行或免為假執行，於原告勝訴範圍內，
    因其金額未滿五十萬元，依民事訴訟法第三百八十九條第一項第五款規定，應由
    本院依職權逕為得假執行之宣告，毋待原告之聲請，至被告之聲請部分，經核並
    無不合，爰酌定相當擔保金額准許之；而原告敗訴部分，其假執行之聲請即失所
    附麗，應併予駁回，附此敘明。
七、訴訟費用負擔之依據：民事訴訟法第七十九條。
中　　　華　　　民　　　國　　九十三　　年　　　八　　　月　　 十七 　　日
~B臺灣嘉義地方法院民事第二庭
~B　　法　官　張　育　彰
右為正本，係照原本作成。
如對本判決上訴須於判決送達後二十日內向本院提出上訴狀。
中　　　華　　　民　　　國　　九十三　　年　　　八　　　月　　 十七 　　日
~B　　書記官　馮　澤　文
